臺灣臺中地方法院刑事判決　　　　　　　96年度易字第2014號
公　訴　人　臺灣臺中地方法院檢察署檢察官
被　　　告　甲○○
上列被告因詐欺案件，經檢察官聲請以簡易判決處刑（九十六年
度偵字第六三三六號），本院認不宜以簡易判決處刑（九十六年
度中簡字第一一三八號），改依通常程序審理，被告於準備程序
就被訴事實為有罪之陳述，本院合議庭裁定由受命法官獨任進行
簡式審判程序，並予判決如下：
    主    文
甲○○幫助意圖為自己不法之所有，以恐嚇使人將本人之物交付
，處有期徒刑肆月，如易科罰金，以新台幣壹仟元折算壹日。緩
刑貳年。
    犯罪事實
一、甲○○前無不法之犯罪前科紀錄，素行尚佳，其明知個人在
    金融機構帳戶之存摺及提款卡係供自己使用之重要理財工具
    ，關係個人財產、信用之表徵，且可預見存摺、提款卡、開
    戶印章及其密碼如交予他人使用，而未加以闡明正常用途，
    極易被利用為與財產有關之犯罪工具，竟仍不顧他人可能遭
    受財產上損害之危險，而基於縱若其所提供金融機構之帳戶
    被利用作為詐欺取財或恐嚇取財之用，亦不違背其本意之幫
    助犯意，於民國九十五年十二月二十一日某時，在臺中市火
    車站前，以合計新台幣（下同）七千元之代價，將其於如附
    表一所示金融機構所開設帳戶之存摺、提款卡、開戶印章及
    密碼資料，一併出租交付予真實姓名、年籍均不詳之成年男
    子使用，而容許該人所屬不法犯罪集團成員藉各該帳戶以遂
    行恐嚇取財或詐欺取財之犯罪。之後，該名男子所屬不法犯
    罪集團成員即基於意圖為自己不法所有之犯意聯絡，先後於
    附表二所示之時間，各以如附表二所示之手法，要求臺北市
    中山區之胡志恒與雲林縣北港鎮之洪鶯鑾需匯款至甲○○所
    提供之如附表二匯入帳戶欄所示之金融機構帳戶內，致使胡
    志恒、洪鶯鑾分別因陷於錯誤及心生畏懼，各匯入二萬二千
    元及二萬九千元至甲○○所提供如附表二匯入帳戶欄所示之
    金融機構帳戶內。嗣經胡志恒、洪鶯鑾皆察覺情況有異，經
    報警處理，始由警循線查知上情。
二、案經臺中縣警察局烏日分局報請臺灣臺中地方法院檢察署檢
    察官偵查後，聲請為簡易判決處刑。
    理    由
一、訊據被告甲○○坦認確有於上揭時地，一併將前述其所開立
    如附表一所示之金融機構帳戶之存摺、提款卡、開戶印章及
    密碼資料，提供予真實姓名、年籍均不詳之成年男子所屬不
    法犯罪集團成員使用之事實，且該名成年男子所屬不法犯罪
    集團成員所為前述詐欺取財及恐嚇取財之犯行，亦據被害人
    胡志恒、洪鶯鑾先後於警詢中均指述綦詳（見本院卷第九頁
    反面至第一０頁反面，警卷六頁至第八頁），並有郵政國內
    匯款單、匯款委託書、彰化銀行業務往來申請書、印鑑卡暨
    顧客資料卡、存摺存款帳戶資料及交易明細查詢、原中華郵
    政股份有限公司豐原郵局九十六年一月十七日營字第０九六
    ０二００二０六號函附之開戶基本資料、客戶歷史交易清單
    等文件在卷可參（見警卷第一六頁、第一八頁至第二０頁，
    本院卷第一五頁、一六頁、第一七頁至第二四頁反面）。又
    按刑法上之故意，分直接故意（確定故意）與間接故意（不
    確定故意），「行為人對於構成犯罪之事實，明知並有意使
    其發生者」為直接故意，「行為人對於構成犯罪之事實，預
    見其發生而其發生並不違背其本意者」為間接故意；一般人
    至金融機構開設帳戶並非難事，如非洗錢、犯罪等不法目的
    ，依常情並無捨棄自己帳戶而迂迴收受他人帳戶使用之理，
    是被告對於該名不詳姓名、年籍成年男子所屬不法犯罪集團
    成員可能將其帳戶用來作為詐欺或恐嚇取財等非法用途上，
    應有所預見，且不違背其本意，其竟仍提供帳戶資料予該名
    成年男子所屬不法犯罪集團成員使用，足見該名成年男子所
    屬不法犯罪集團成員將被告帳戶用來作為詐欺或恐嚇取財之
    用，為被告所容認及允許。另查金融機構帳戶可供款項之存
    匯、提領，係一般人均可輕易申請開設，並無任何資格條件
    之限制，且金融存款帳戶，事關存戶個人財產權益之保障，
    其與存戶印鑑章、提款卡結合，專屬性、私密性更形提高；
    除非本人或與本人具密切關係之人，難認有何理由可自由流
    通使用該存摺、印章；一般人亦均有應妥為保管存摺及提款
    卡，以防止存摺及提款卡被他人冒用之認識，縱有特殊情況
    偶有將存摺、提款卡交付他人之需，亦必深入瞭解其用途後
    始行提供使用，實乃吾人日常生活經驗與事理；且存摺、提
    款卡等有關個人財產、身分之物品，如淪落不明人士手中，
    極易被利用為與財產犯罪有關之犯罪工具；而與他人於身分
    上不具密切關係之人，竟要求他人提供帳戶以為使用，此等
    行為，客觀上已屬可疑，且顯係供為某非正當資金進出使用
    ，而隱瞞其流程及行為人身分曝光之不法意圖亦可預見；若
    此之社會現實，恆係一般人本於日常生活經驗即可體察，本
    件被告對此自亦難諉為不知，是被告一併提供其所開設如附
    表一所示之金融機構帳戶資料時，應有幫助他人犯詐欺及恐
    嚇取財罪之不確定故意，堪可認定。綜此，本件事證至臻明
    確，被告犯行洵堪認定。
二、核被告甲○○所為：
（一）查前開真實姓名、年籍均不詳之成年男子所屬不法犯罪集
      團成員，基於意圖為自己不法所有之犯意聯絡，以上述之
      方式，先後撥打電話予被害人胡志恒與洪鶯鑾，並致使被
      害人胡志恒與洪鶯鑾分別陷於錯誤或心生畏懼，因而交付
      本人之財物，該名不詳姓名、年籍之成年男子所屬不法犯
      罪集團成員所為，應係犯刑法第三百三十九條第一項之詐
      欺取財罪及同法第三百四十六條第一項之恐嚇取財罪。
（二）被告甲○○同時提供其所開設如附表一所示金融機構帳戶
      之存摺、提款卡、開戶印章及密碼資料予前揭不詳姓名之
      成年男子所屬不法犯罪集團成員，分別以之為詐欺取財及
      恐嚇取財所用，係基於幫助他人犯詐欺取財與恐嚇取財犯
      行之不確定故意，且所為屬詐欺取財罪及恐嚇取財罪之構
      成要件以外之行為，核其所為則係犯刑法第三十條第一項
      、第三百三十九條第一項之幫助詐欺取財罪與同法第三十
      條第一項、第三百四十六條第一項之幫助恐嚇取財罪。
（三）另按刑法第三百四十六條第一項之恐嚇取財罪，與同法第
      三百三十九條第一項之詐欺取財罪，二者之區別，在於前
      者係施用使人心生畏怖之恐嚇手段，致被害人心生畏懼，
      明知不應交付財物而交付，後者則係施用詐術手段，使人
      陷於錯誤，誤信為應交付財物而交付。惟上開之恐嚇手段
      ，常以虛假之事實為內容，故有時亦不免含有詐欺之性質
      ，倘含有詐欺性之恐嚇取財行為，足使人心生畏懼時，自
      應僅論以高度之恐嚇取財罪，殊無再適用詐欺取財罪之餘
      地（最高法院八十四年度台上字第一九九三號判決參照）
      。本件前開真實姓名、年籍均不詳之成年男子所屬犯罪集
      團成員以電話聯繫被害人洪鶯鑾，並以綁架被害人之子之
      事恐嚇之，致使被害人洪鶯鑾因而心生畏懼，依指示將二
      萬九千元匯入被告甲○○所開設如附表二匯入帳戶欄所示
      之金融機構帳戶內，此犯行核係犯刑法第三百四十六條第
      一項之恐嚇取財罪。檢察官於聲請簡易判決處刑書雖誤認
      被告係犯刑法第三十條第一項、第三百三十九條第一項之
      幫助詐欺取財罪嫌云云，惟此部分起訴之基本事實既屬同
      一，本院自應予以審理，並於告知曉諭被告後，變更檢察
      官之起訴法條。
（四）被告甲○○幫助前揭不詳姓名之成年男子所屬不法犯罪集
      團成員犯詐欺取財及恐嚇取財罪，為幫助犯，應依刑法第
      三十條第二項之規定減輕其刑。
（五）被告甲○○以一行為同時交付如附表一所示之金融機構帳
      戶資料予上述不詳姓名之成年男子，幫助其所屬不法犯罪
      集團成員先後對被害人胡志恒與洪鶯鑾為詐欺取財及恐嚇
      取財之犯行，被告以一行為觸犯幫助恐嚇取財及幫助詐欺
      罪名，構成異種想像競合犯，依刑法第五十五條前段之規
      定，應從重以對被害人洪鶯鑾所為之該次幫助恐嚇取財犯
      行論以一罪。
（六）檢察官雖僅就被告甲○○提供其設於如附表一編號二所示
      臺中縣龍井新莊郵局帳戶，以幫助上揭不詳姓名之成年男
      子所屬不法集團成員恐嚇被害人黃鶯鑾取其財物之部分聲
      請為簡易判決處刑，而就被告提供其設於彰化銀行太平分
      行之如附表一編號一所示帳戶，以幫助該不詳姓名成年男
      子對被害人胡志恒犯詐欺取財犯行所用之部分，則未於簡
      易判決處刑書中敘及，惟該未經聲請簡易判決之犯行，既
      與前揭經檢察官聲請簡易判決處刑之犯行部分有想像競合
      犯之裁判上一罪關係，已如前述，應為起訴效力所及，公
      訴人復於本院審理時補充此部分犯罪事實之陳述與論告，
      本院自得併予審論之。
三、爰審酌被告甲○○之素行，其明知所提供之金融機構帳戶資
    料將有可能遭人供作財產犯罪之工具，竟執意將該等帳戶資
    料交付予不法份子使用，非惟幫助不法犯罪集團成員者遂行
    其財產犯罪之目的，同時使該等不法份子得以隱匿其真實身
    分，減少遭查獲之風險，愈使其肆無忌憚，助長犯罪之猖獗
    ，破壞社會秩序甚鉅；惟衡酌本件被害人洪鶯鑾與胡志恒分
    別遭恐嚇取財及詐騙而匯入被告所開設前述帳戶內之金額合
    計僅五萬餘元，金額尚非至鉅，且被告犯後坦認犯行，尚見
    其悔悟之意之犯罪後態度等一切情狀，量處如主文所示之刑
    ，並諭知易科罰金之折算標準。末查，被告前未曾因故意犯
    罪受有期徒刑以上刑之宣告，有其臺灣高等法院被告前案紀
    錄表在卷可憑，其因一時失慮，致為本件犯行，犯後已供認
    犯罪無隱，且被告於本件僅提供帳戶存摺、提款卡、開戶印
    章及密碼資料予不法犯罪集團成員使用，並非犯罪集團之核
    心份子，其經此偵審程序與科刑之教訓，當能知所警惕而信
    無再犯之虞，本院因認對其所宣告之刑，應以暫不執行為適
    當，爰併諭知被告緩刑二年，以勵自新。
四、至被告甲○○所提供之如附表一所示金融機構帳戶之存摺、
    開戶印章與提款卡等物，雖係被告所有並供其違犯本件犯罪
    所用之物，但均未據扣案，又無證據證明該等物件仍屬存在
    ，為免滋生日後執行困難，爰不併予諭知沒收。再被告本件
     犯罪之型態為幫助他人犯恐嚇取財罪，因恐嚇取財之正犯
    是否屬於共同正犯，與被告應成立之罪名、刑責均無涉，為
    免累贅，爰不於主文欄諭知被告幫助「共同」恐嚇取財，均
    附此說明之。
據上論斷，依刑事訴訟法第四百五十二條、第二百七十三條之一
第一項、第二百九十九條第一項前段、第三百條，刑法第三十條
第一項前段、第二項、第三百三十九條第一項、第三百四十六條
第一項、第五十五條、第四十一條第一項前段、第七十四條第一
項第一款，刑法施行法第一條之一第一項、第二項前段，判決如
主文。
本案經檢察官乙○○到庭執行職務。
中　　華　　民　　國　　96　　年　　5　　月　　 10　　日
                  刑事第一庭  法  官  陳思成
上正本證明與原本無異。
如不服本判決，應於送達後十日內向本院提出上訴狀（須附繕本
），上訴於臺灣高等法院臺中分院。
                              書記官  王嘉麒
中　　華　　民　　國　　96　　年　　5　　月　　 10　　日
附錄論罪科刑法條
刑法第三百三十九條第一項
意圖為自己或第三人不法之所有，以詐術使人將本人或第三人之
物交付者，處五年以下有期徒刑、拘役或科或併科一千元以下罰
金。
刑法第三百四十六條第一項：
意圖為自己或第三人不法之所有，以恐嚇使人將本人或第三人之
物交付者，處六月以上五年以下有期徒刑，得併科一千元以下罰
金。
【附表一】
┌──┬──────┬──────┬──────┬──────┬──────┬───┐
│編號│開 戶  日 期│金融機構名稱│帳        號│交 付  日 期│交 付  地 點│備  註│
├──┼──────┼──────┼──────┼──────┼──────┼───┤
│ 一 │92年10月03日│彰化銀行太平│000000000000│九十五年十二│臺中市火車站│      │
│    │            │分行        │00          │月二十一日某│前          │      │
│    │            │            │            │時          │            │      │
├──┼──────┼──────┼──────┼──────┼──────┼───┤
│ 二 │不明        │臺中縣龍井新│局號0000000 │同上        │同上        │      │
│    │            │莊郵局      │帳號0000000 │            │            │      │
└──┴──────┴──────┴──────┴──────┴──────┴───┘
【附表二】
┌──┬──────┬───┬─────────┬────────┬───────┬───┐
│編號│  匯款時間  │被害人│匯款金額（新臺幣）│匯入被告帳戶名稱│詐騙或恐嚇手法│備  註│
├──┼──────┼───┼─────────┼────────┼───────┼───┤
│ 一 │95年12月21日│胡志恒│22000元           │附表一編號一所示│僭充法院書記官│      │
│    │            │      │                  │彰化銀行太平分行│撥打電話予被害│      │
│    │            │      │                  │帳戶            │人胡志恒訛稱：│      │
│    │            │      │                  │                │要清查帳戶以證│      │
│    │            │      │                  │                │明清白，故需匯│      │
│    │            │      │                  │                │款至指定之帳戶│      │
│    │            │      │                  │                │內            │      │
├──┼──────┼───┼─────────┼────────┼───────┼───┤
│ 二 │96年01月03日│洪鶯鑾│29000元           │附表一編號二所示│恐嚇被害人洪鶯│      │
│    │            │      │                  │臺中縣龍井新莊郵│鑾其子吳育奇遭│      │
│    │            │      │                  │局帳戶          │綁架，如不匯款│      │
│    │            │      │                  │                │，將對其子不利│      │
└──┴──────┴───┴─────────┴────────┴───────┴───┘
